臺灣彰化地方法院刑事判決　　　　　　　　　　　　　八十九年度易字第一一四號
　　公　訴　人　臺灣彰化地方法院檢察署檢察官
　　被　　　告　甲○○
右列被告因詐欺案件，經檢察官提起公訴（八十八年度偵緝字第三七八號），本院判
決如左：
        主  文
甲○○無罪。
        理  由
一、公訴意旨略以：被告甲○○明知其兄乙○○（另案通緝中）所經營之吉思蜜企業
    股份有限公司（以下簡稱吉思蜜公司）已因周轉不靈陷於經濟困難之狀況，竟與
    乙○○共同基於為自己不法所有意圖之犯意聯絡，基於概括之犯意，於八十七年
    九月間，先後由被告分持吉思蜜公司所有之上海商業儲蓄銀行大里分行（帳號：
    0000000000000號）及臺灣中小企業銀行興中分行（帳號：三五三
    三─六號）支票、乙○○所有之第一商業銀行大里分行（帳號：二五００七─一
    號）及臺中市第三信用合作社（臺中市第三信用合作社業於八十八年一月一日變
    更組織為三信商業銀行）南門分社（帳號：三七三七─四號）支票多紙，向告訴
    人丁○○、丙○○二人詐稱：因生意往來量大，極需資金融通，惟因乙○○在金
    融機構往來支票數目過多，無法持向金融機構票貼，願由乙○○開立前揭帳戶支
    票與告訴人二人作為擔保，再由告訴人二人開立同額支票交由被告、乙○○持往
    金融機構票貼，並保證資金充裕，絕無問題等語，致告訴人二人信以為真，乃陸
    續開立面額總計新臺幣（下同）五百五十八萬三千四百七十二元之支票，共三十
    四張交由被告，再由被告交與乙○○使用。詎被告及乙○○取得告訴人二人開立
    之支票後，竟未依約持往金融機構票貼，反持往地下錢莊借貸，且被告所交付之
    前揭帳戶支票屆期均不獲提示兌現，被告與乙○○二人事後均避不見面，因認被
    告涉犯刑法第三百三十九條第一項之詐欺取財罪。
二、按犯罪事實應依證據認定之，無證據不得推定其犯罪事實，刑事訴訟法第一百五
    十四條定有明文；而認定不利於被告之事實，須依積極證據，苟積極證據不足為
    不利於被告事實之認定時，即應為有利被告之認定，更不必有何有利之證據，又
    告訴人之指訴係以使被告受刑事訴追為目的，是其陳述是否與事實相符，仍應調
    查其他證據以資審認，最高法院三十年上字第八一六號、五十二年臺上字第一三
    ００號著有判例可資參照；復按刑法第三百三十九條第一項之詐欺罪之成立，以
    意圖為自己或第三人不法所有，以詐術使人將本人或第三人之物交付為其要件，
    又所謂以詐術使人交付，必須被詐欺人因其詐術而陷於錯誤，若其所用方法，不
    能認為詐術，亦不致使人陷於錯誤，即不構成該罪，最高法院四十六年臺上字第
    二六０號判例可資參照；再民事債務人於債之關係成立後，其有未依約定本旨履
    行者，在社會一般交易經驗上常見之原因非一，舉凡因不可歸責自己之事由而不
    能給付，或因合法主張抗辯而拒絕給付，甚至在負債之後另起惡意遲延給付，皆
    有可能，非可盡予推定為自始無意給付，而係以詐術使人陷於錯誤完成交易之財
    產犯罪一端。
三、公訴人認被告甲○○涉有上開罪嫌，無非係以告訴人丁○○、丙○○二人於偵查
    中之指訴、上海商業儲蓄銀行、臺灣中小企業銀行興中分行、第一商業銀行大里
    分行、三信商業銀行函覆有關前揭支票帳戶之開戶、退票、拒絕往來日期資料、
    告訴人提出之支票及退票理由單各三十四張在卷為其論據。惟訊據被告堅決否認
    有何前開詐欺取財犯行，辯稱：伊自八十六年間起即多次代乙○○向告訴人丁○○換票使用，乙○○先前交付用以向告訴人丁○○換票之支票均有兌現，告訴人
    指稱換票遭退票之支票，有部分係伊代乙○○持向告訴人換票之支票，有部分則
    是告訴人丁○○之弟弟代乙○○向告訴人丁○○換票之支票，但伊已無法分辨哪
    幾張係伊代乙○○向告訴人換票之支票；又上開事後伊持向告訴人換票而未兌現
    之支票，係八十七年八、九月間，乙○○託伊代為向告訴人換票，並說換來的支
    票要向銀行票貼，伊乃據以轉知告訴人，告訴人收票時曾向付款銀行照會，查詢
    支票債信並無問題後，始同意換票並交付支票，而伊向告訴人換來的支票，均交
    由乙○○使用，伊不知乙○○事後有無持以向銀行票貼，伊未經手票款之事，亦
    未取得票款，無詐欺之行為等語。
四、本院查：（一）告訴人丁○○之先生與被告間，係自幼即認識之友人，告訴人丙○○與被告間，則為認識十多年之友人，被告、乙○○自八十六年間起即多次向
    告訴人丁○○換票，數量約有一、二十張，且先前被告、乙○○所交付供以換票
    之支票均有兌現；前揭被告所交付用以換票、未兌現之支票，係八十七年八、九
    月間，由被告或乙○○前來換票時所交付，稱要供吉思蜜公司周轉用，告訴人乃
    陸續交付面額總計五百多萬元之支票與被告等情，業據告訴人丁○○、丙○○二
    人於偵查中陳述屬實；又告訴人丙○○於本院訊問時到庭陳稱：因與被告是朋友
    關係，乃與被告換票，換票前曾打電話詢問丁○○的先生，丁○○的先生告稱沒
    有問題，又其太太也有打電話去銀行照會過，基於朋友間之幫忙才與被告換票，
    換票並未收取任何回扣等語。衡以被告與告訴人間係朋友關係，且被告、乙○○
    前曾向告訴人丁○○換票使用，數量有一、二十張之多，且被告、乙○○先前交
    付告訴人丁○○換票之支票均有兌現，又八十七年八、九月間，告訴人二人陸續
    與被告、乙○○換票之支票面額，總計高達五百多萬元等情，堪認告訴人丁○○
    、丙○○應係基於與被告、乙○○間之情誼、丁○○以往與被告換票交易之信賴
    ，乃交付支票與被告換票，且告訴人交付支票前，曾就被告持以換票之支票，向
    付款銀行照會查詢，難認被告有何施用詐術，致使告訴人交付支票之詐欺犯行。
    （二）又前開上海商業儲蓄銀行大里分行、臺灣中小企業銀行興中分行、第一商
    業銀行大里分行、三信商業銀行南門分行支票帳戶，分別係由吉思蜜公司、乙○○開立使用，並非被告，且均係於八十七年十月下旬，始經公告為拒絕往來戶，
    有上海商業儲蓄銀行、臺灣中小企業銀行興中分行、第一商業銀行大里分行及三
    信商業銀行之函文各一件在卷可稽；而告訴人自承被告交付支票換票之時間，係
    八十七年八、九月間，因而被告交付前開帳戶支票向告訴人換票之際，上開支票
    帳戶既未經公告拒絕往來，且被告非帳戶開立使用人，難認被告向告訴人換票時
    ，有何以明知債信不佳、確定無法兌現之支票，向告訴人詐換支票之行為。（三
    ）再雖告訴人指陳換票交付被告之支票，事後遭人持以向地下錢莊借錢等語；然
    被告辯稱：乙○○託其代為向告訴人換票時，係告知換取的支票要向銀行票貼，
    伊乃據以轉知告訴人，且伊向告訴人取得支票後，即交付乙○○，不知乙○○如
    何使用，伊並未經手票款之事，亦未取得任何票款等語。而乙○○因另案通緝迄
    未到案，且尚乏證據足以證明被告持票代乙○○向告訴人換票時，明知支票將用
    以向地下錢莊借款一情，而仍向告訴人謊稱係要向銀行票貼之事證，實難單以被
    告代乙○○向告訴人換得之支票，事後未向銀行票貼，即率認被告有何詐欺犯行
    。（四）綜上所陳，被告辯稱無詐欺之行為等語，堪以採信。此外，復查無其他
    積極確切之證據足資證明被告有何詐欺取財之犯行，不能證明被告犯罪，揆諸前
    揭說明，自應諭知被告無罪之判決，以免冤抑。
據上論斷，應依刑事訴訟法第三百零一條第一項，判決如主文。
本案經檢察官陳燕瑩到庭執行職務。
中　　　華　　　民　　　國　　九十一　　年　　　三　　　月　　 二十 　　日
                                臺灣彰化地方法院刑事第三庭
                                    法　　　官  李　雅　俐
右正本證明與原本無異。
如不服本判決，應於判決送達後十日內，向本院提出上訴狀（應附繕本），上訴於臺
灣高等法院臺中分院。
                                    法院書記官
中　　　華　　　民　　　國　　　　　　　年　　　　　　　月　　　　　　　日
